【裁判字號】    89,勞訴,41
【裁判日期】    901025
【裁判案由】    給付薪資
【裁判全文】
臺灣臺南地方法院民事判決  八十九年度勞訴字第四一號
    原      告    戊○○
    訴訟代理人    甲○○
                  有限公司
    法定代理人    乙○○
    訴訟代理人    丙○○
                  丁○○
右當事人間請求給付薪資事件，本院判決如左：
    主    文
被告應自民國八十九年九月十日起至同意原告繼續執行業務之日止，按月給付原告新
台幣壹萬玖仟捌佰元，及按附表所示利息起算日起至清償日止按年息百分之五計算之
利息。
被告應給付原告每人新台幣肆仟陸佰貳拾元，及各自民國八十九年十一月九日起至清
償日止按年息百分之五計算之利息。
原告其餘之訴駁回。
訴訟費用由原告各負擔十分之一，餘由被告負擔。
本判決於原告依序各以新台幣捌萬伍仟元、壹仟伍佰元供擔保後，均得假執行。
    事實及理由
一、本件原告起訴主張伊二人於民國（下同）八十八年四月初，在被告設於高雄市太
    平洋ＳＯＧＯ百貨公司寢具專櫃，由被告公司職員陳秀卿面談應徵後，於同年四
    月六日起，在該寢具專櫃任展示銷售員乙職，並約定每日上班六小時，月休四日
    ，每月底薪新台幣（下同）一萬八千元，伙食費每月一千八百元，業績獎金則按
    每月營業額抽取百分之二計算；詎原告於八十九年八月二十九日突然接獲被告片
    面調職通知書稱：「因公司營運及業務需要，自八十九年九月三日起，將原告二
    人之工作地點調至台南縣麻豆鎮○○路二八之一號，任公司製造部包裝員乙職；
    並於接獲通知書後即行辦理專櫃之展示陳列品及庫儲品之清點與盤存作業，俾八
    十九年九月一日與新接任人員辦理交接工作」等語，令原告二人深感無奈。因被
    告公司位處偏遠、交通不便之台南縣麻豆鎮，與兩造約定之工作地點高雄市太平
    洋ＳＯＧＯ百貨公司迥異，且原告均有家庭需要照顧，遽爾調職，顯屬強人所難
    。被告所為前開調職未經任何協商，亦未告知薪資、工作內容、宿膳等事宜，即
    籠統以公司營運業務需要隨即調任製造部包裝員，按包裝員不具任何技術或發展
    性，何需原告遠赴任職，原告多次亟欲溝通，均遭被告悍然推拒；兩造嗣經高雄
    市政府勞工局調處勞資爭議無效，原告二人旋遭被告片面解僱，足認被告係假藉
    調職以逼迫原告二人離職，明顯違反民法第一百四十八條之誠實信用原則及內政
    部七十四年九月六日台內勞字第三三九一三九號函及七十七年度台非字第一八六
    八號判決所示「．．．雇主如欲調動勞工工作，因屬勞動契約中工作場所或應從
    事工作之變更，依勞動基準法施行細則第七條之規定，應由雇主與勞工商議約定
    ，且工作場所及從事之工作有關事項，應於勞動契約內訂定；嗣後資方如因業務
    需要而變動勞方之工作場所及工作有關事項時，除勞動契約已有約定，應從其約
    定外，資方應依誠信原則為之，否則，應得勞方之同意始得為之」意旨，足見被
    告之解僱於法不合，爰依僱傭之法律關係，請求：（一）被告應於八十九年九月
    五日起按月給付原告甲○○二萬五千三百九十元、原告戊○○二萬八千一百五十
    九元，及各自八十九年九月五日起至清償日止按年息百分之五計算之利息；（二
    ）被告應自八十八年四月六日起至清償日止按每年給付原告甲○○不休假工資五
    千九百二十四元、原告戊○○不休假工資六千五百七十元，暨以供擔保為條件之
    假執行宣告之判決。
二、被告則以：原告二人初於任職時，即由被告公司職員陳秀卿約定高雄市太平洋Ｓ
    ＯＧＯ百貨公司專櫃之每月營運損益平衡點為四十萬元，如原告未達該營業額，
    願接受伊所安排之教育訓練或調職處置；惟原告任職期間工作態度消極致業績一
    直不佳，太平洋ＳＯＧＯ百貨公司寢具業務主管並於八十九年三月間要求被告公
    司提出具體作為提振業績，否則將予被告公司撤櫃及更換其他廠商經營之處置；
    被告事後並告知原告二人，並獲得二人再次應允同意如未達前開營業額，願接受
    被告所安排之教育訓練或調職處置；但原告仍未調整心態積極經營，並一味編排
    理由藉口推諉卸責。被告鑑於營運業績一直未見起色，不得已乃由業務主管楊碧
    蓮於八十九年八月二十三日、二十八日兩度電話通知原告二人將作調職安排，原
    告二人並當場回答稱：「看公司安排」等語；被告並於八十九年八月二十九日，
    以將原告二人調回公司暫任包裝員之調職通知書面，以傳真方式，送達高雄市太
    平洋ＳＯＧＯ百貨公司專櫃現場予原告二人收受，且於八十九年九月一日派行政
    助理丙○○攜帶簡便行文表前往專櫃現場，親自向原告說明調動職務原由，及先
    調回麻豆公司擔任包裝員俾施以在職訓練，及調職後，原告所從事之工作，除與
    原來之業務銷售性質不同及原來之月休四日變更為一般行政人員之隔週休二日暨
    沒有業績獎金外，其餘年資、底薪均與以前者同，被告並負擔因原告調職後所增
    加之交通費用支出全額補助等情形，原告收下簡便行文表後均稱沒有意見。詎料
    原告自同年九月五日起未經請假程序即曠工未上班，卻向高雄市政府勞資爭議調
    解委員會申請協調，兩造分別於同年九月二十一日及同年十月五日參與高雄市政
    府勞資爭議調解委員會之調處，經被告於同年九月六日口頭告知其已違反請假規
    則，並於同年九月十一日以存證信函通知原告履行勞動義務，原告竟置之不理，
    且於該專櫃同一樓層之其他同類專櫃上班，已符合勞動基準法第十二條第四款「
    違反勞動契約或工作規則情節重大者」、同條第六款「無正當理由繼續曠工三日
    ，或一個月內曠工達六日者，雇主得不經預告終止契約」等規定，終止本件勞動
    契約；另按兩造約定原告每月休假四日，休假期間，被告授權原告以每日六百元
    自行找臨時人員代班，並由被告支付代班費用匯入原告銀行存款帳戶，原告復於
    本件勞資爭議發生後始請求特別休假，並無理由等語，資為抗辯。
三、經查，原告二人係由原任職被告公司職員陳秀卿負責面談應徵後，約定於八十八
    年四月六日起，在被告設於高雄市太平洋ＳＯＧＯ百貨公司之寢具專櫃任展示銷
    售員乙職，每日上班六小時，月休四日，每月底薪一萬八千元，伙食費每月一千
    八百元，業績獎金則按每月營業額抽取百分之二計算，嗣因原告二人之業績不佳
    ，未符被告公司營運要求，被告遂於八十九年八月二十三日、二十八日，由業務
    主管楊碧蓮以電話通知原告二人將作調職安排，原告並於同年二十九日接獲被告
    所發載有「公司業務部所屬銷售員甲○○、戊○○兩員，因公司營運及業務之需
    要，自八十九年九月三日起調任公司製造部包裝員乙職。請於接獲通知書後，即
    行辦理高雄市太平洋ＳＯＧＯ百貨公司寢具專櫃之展示陳列品及庫儲品之清點與
    盤存作業，以利於八十九年九月一日與新接任人員辦理交接工作」等語之調職通
    知書，被告公司並於八十九年九月一日派行政助理職員丙○○攜帶載有「．．．
    因原告二人業績始終於ＳＯＧＯ百貨公司寢具專櫃中敬陪末坐，致被告營運成果
    結算呈虧損狀態；因公司為營運及業務需要，須藉由人員調動重新經營該專櫃，
    故而暫時將原告二人輪調回公司任職實施在職訓練，藉由公司各生產製程之再度
    參與，公司產品之再度認識，公司經營理念之再度啟發及教育，銷售技巧之再度
    磨練，以為下次銷售任務之出發作準備，為下次銷售佳績作預演；而依公司工作
    規則第十八條之規定『公司可因營運上之需要，對於員工之工資未有不利之變更
    、員工之工作年資合併計算、調動後之工作確為員工之體能與技術所能勝任，對
    員工之交通或住宿作妥善安排及必要之協助者，調動員工工作時，員工不得拒絕
    』，及調職後原告之薪資本俸及年資計算維持不變，工時、休假及相關勞工福事
    項悉依勞基法規定及公司工作規則辦理；另高雄至隆田之復興號火車車資由公司
    全額補助」之簡便行文表，親至該專櫃現場交予原告二人並向原告二人說明；俟
    原告二人於同年九月一日與新接任人員辦理交接手續後，並未依被告之調職通知
    ，於同年九月三日起至被告位於台南縣麻豆鎮○○路二八之一號辦理就職報到手
    續，原告甲○○並於八十九年九月一日向被告提出同年月三日起至同年六月止之
    請假報告單，原告二人且於同年九月六日向高雄市政府勞資爭議調解委員會提出
    申請協調，兩造並分別於同年九月二十一日及同年十月五日，二次經該委員會調
    解而未成立；暨被告嗣於同年九月十一日以存證信函催告原告二人於三日內到職
    履行勞動義務，復於同年十月二日以原告二人違反勞工請假規則第七條、第十條
    之規定，而依勞動基準法第十二條第六款「無正當理由繼續曠工三日，或一個月
    內曠工達六日者，雇主得不經預告終止契約」之規定等情，終止本件勞動契約等
    節，有兩造並不爭執之調職通知書、簡便行文表各乙件、存證信函五件、請假報
    告單二紙、專櫃進貨兼應付帳款分戶明細表八紙、被告公司八十九年九月八日函
    乙件，及本院依職權請高雄市政府勞工局檢送之兩造間調動工作地點爭議案資料
    乙份附卷足憑，且經證人即原任職被告公司之陳秀卿、楊碧蓮到場先後供述：「
    原告到被告高雄ＳＯＧＯ百貨公司應徵是由我面試，當時公司才剛成立，比較沒
    有經驗，我跟他們說底薪是每月一萬八千元，業績要達到三十五萬至四十萬元以
    上公司才有利潤，我沒有明白的告訴他們如果業績達不到公司會做調職及訓練或
    其他處置，當時他們是第一批的應徵員工，我們公司是與ＳＯＧＯ簽三個月的臨
    時約，我也沒告訴他們如果公司沒做到這樣的業績公司會被撤櫃」，「我是八十
    九年一月離職，在離職之前並沒有接到公司提出業績表說明原告的業績不好而需
    要調職，．．．我負責的工作一部分是百貨公司業務，一部分是人事方面的業務
    ，八十八年三月二十幾日至四月十日之前，我都在ＳＯＧＯ，與原告一起站櫃」
    等語，及「八十九年八月二十三日我有先打電話給甲○○說公司要把他們調回公
    司在職訓練，八月二十八日再打電話給戊○○也是跟他們這樣說」，「戊○○還
    有跟我說如果要調職，也要跟家人商量」等語（參本院九十年三月二日調解程序
    筆錄）在卷，自均堪認為真實；且依前開證人陳秀卿所述雙方洽談勞動契約情節
    以觀，足認本件勞雇雙方成立勞動契約時，並未就「該寢具專櫃每月營運損益平
    衡點為四十萬元，如原告未達該營業額，願接受被告安排之教育訓練或調職處置
    」一節達成協議而成為勞動契約之內涵殆無疑義。是則被告所辯早於原告任職之
    初，勞雇雙方即已經協議授與被告上開調職權限云云，顯不足採。
四、復按勞動基準法之目的，消極方面乃在規定勞動條件之最低標準，保障勞工權益
    ；積極方面，則在加強勞雇關係，促進社會與經濟發展（勞動基準法第一條第一
    項規定參照）。是依據該法處理有關勞雇雙方爭執，應整體客觀衡量，重視該法
    立法精神，始不失公平合理。又企業內調職係指同一企業內，長期性地變更勞工
    之職務內容、職務種類或工作地點而言。調職之原因，可能係藉調職讓勞工適才
    適所，可能係藉調職來拔昇勞工，也可能是出於勞工之主動請調，而最容易產生
    糾紛者，則係利用調職手段來懲戒，甚或報復、打擊勞工。由於勞動契約關係有
    繼續性，在契約有效存續期間中，基於企業經營需要，調職幾乎是不可避免，然
    而我國勞動基準法並未有關於調職之規定；而面對層出不窮之調職爭議，內政部
    曾於七十四年九月五日以（七四）台內勞字第三二八四三三號發布釋示：「勞動
    基準法施行細則第七條第一款規定：工作場所及應從事之工作有關事項應於勞動
    契約中由勞資雙方自行約定，故其變更，亦應由雙方自行商議決定。如雇主確有
    調動勞工工作必要，應依下列原則辦理：（一）基於企業經營上所必需；（二）
    不得違反勞動契約；（三）對勞工薪資及其他勞動條件未作不利之變更；（四）
    調動後工作與原有工作性質為其體能及技術所可勝任；（五）調動工作地點過遠
    ，雇主應予以必要之協助」；此即著名之「調職五原則」。再工作場所及工作內
    容為勞動契約之重要要素，不得容許雇主擅以己意變更，具有拘束力之調職命令
    必須得到勞工之同意，因此於調職糾紛中首先必須判斷雇主是否擁有既經勞工同
    意之調職命令權。依據特約說之見解，若勞資雙方訂定勞動契約階段對調職已有
    默示之合意時，於合理範圍內，雇主仍得有行使調職命令之權限；但判斷勞資雙
    方就調職是否已有默示之合意，必須採取極為審慎之態度，除非從勞動契約之具
    體內容得以客觀地認定勞工有此合意，否則儘管工作規則或團體協約有類似之規
    定，尚不適宜輕易地解為勞資雙方就調職有默示之合意。實則，前述調職五原則
    可歸納為兩原則，即（一）「基於企業經營上所必需」原則及（二）「不得違反
    勞動契約」原則，判斷調職是否合法、正當時，應比較衡量調職所牽動之資方利
    益（經營必要性）及勞方利益（薪資及其他勞動條件未作不利變更）；至於其餘
    三原則應解讀為係第二原則之例示性、補充性說明。且調職五原則並不排除視個
    案情形而增添判斷要素，靈活彈性地調整或增加判斷要素，以符合個案現實（參
    中華民國勞動法學會編勞動法裁判選輯（一）劉志鵬所著「論企業內調職」）。
    本件兩造間勞動契約並未有明示或默示之調職合意，已如前述，則被告將原告二
    人由住居之高雄市區調任至台南縣麻豆鎮，從事與原銷售職務種類迥異之製造部
    包裝員職務，且原告之薪資僅餘一萬八千元，縱被告於調職時承諾就原告通勤所
    造成之不便提供全額負擔交通費用之合理補償，然被告就其所辯原告二人之業績
    不佳致被告公司營運呈虧損狀態一節，並未提出事證以實其說，自難遽信為實，
    是依前開調職原則所揭示之衡量被告之經營必要性以及原告所遭受之不利益綜合
    研判，本件原告因該調職所生之不利益顯已達到社會一般通念上難以忍受之程度
    ；易言之，被告所為前開調職，尚難謂為正當。
五、又勞資爭議在調解或仲裁期間，資方不得因該勞資爭議事件而終止勞動契約或為
    其他不利於勞工之行為，為勞資爭議處理法第七條所明定。本件原告二人於系爭
    調職糾紛發生後，於八十九年九月六日起，已向高雄市政府勞資爭議調解委員會
    提出調解之申請，兩造並分別於同年九月二十一日及同年十月五日參與調解，亦
    如前述，則依前開規定，被告於該勞資爭議調解期間，本不得因該勞資爭議事件
    而終止勞動契約，是其於八十九年十月二日以原告二人違反勞工請假規則第七條
    、第十條之規定，依勞動基準法第十二條第六款之規定終止勞動契約一節，亦難
    認為適法。綜上言之，被告前開終止勞動契約既未合法，則原告主張兩造間勞雇
    關係仍存續之事實並無不合。
六、再按基於勞動關係之繼續性債之關係之性格，勞動關係之履行有賴於勞工之給付
    行為及雇主之協力行為，始有可能。惟若有障礙情事產生，以致於雇主在勞工履
    行勞動關係義務時無法為必要之協力行為，使得勞工無法實際提供勞務，而雇主
    事實上亦未受領勞務，則此時即應構成雇主之受領遲延。我國民法第四百八十七
    條本文規定: 僱用人受領勞務遲延者，受僱人無補服勞務之義務，仍得請求報酬
    。民法此一規定係雙務契約基本原則「無給付即無對待給付，未工作即無報酬」
    之明文例外規定。又勞動契約之終止如係出於雇主之非法解雇，則勞工所得請求
    之報酬自應係若自始無非法解雇時原本所得請求之報酬。我國民法第四百八十七
    條但書雖設有應扣除勞工未服勞務所減省之費用、轉向他處服勞務所取得之利益
    、故意怠於取得之利益之規定，惟應將之排除在雇主之解雇為非法無效時之工資
    給付之則，雇主於依受領遲延規定給付工資時，應不得主張扣除。蓋勞工遭雇主
    非法解雇時，工作權立遭剝奪，勞工及其家庭之生活頓失保障依據，對勞工之損
    害極大，且必將迫使勞工為求得以維持生活之故而必須再另行尋找新工作。若雇
    主非法解雇勞工被認定為無效後，支付工資時仍得主張扣除，則因為雇主多只會
    支付固定薪資，至於浮動薪資部分（如業績獎金等）則因勞工並未在雇主處實際
    提供勞務，故雇主並無需支付（參中華民國勞動法學會編勞動法裁判選輯（二）
    黃程貫所著「解僱無效時雇主受領遲延問題」）。本件原告之薪資係每月底薪一
    萬八千元，伙食費每月一千八百元，業績獎金按每月營業額抽取百分之二等節，
    已如前述，為兩造所不爭執，則依前開說明，原告二人於八十九年九月份起未能
    提供勞務，係出於被告前開不合理之調職命令所致，應屬被告受領勞務遲延之情
    形，原告仍享有工資請求權；但因兩造間關於原告業績獎金之發給係按每月營業
    額抽取百分之二，屬浮動薪資之性質，而原告二人於本件調職糾紛發生後，並未
    在被告處實際提供勞務，從而，被告並無需支付該部分薪資。是則原告主張被告
    應給付之薪資，於不超過於八十九年九月份起，於每月十日，按月給付底薪一萬
    八千元及伙食費每月一千八百元，合計一萬九千八百元，至被告同意原告二人繼
    續執行業務之日止，暨按附表所示利息起算日起至清償日止按年息百分之五計算
    之利息之範圍者，即無不合。至原告請求按調職糾紛發生當月前六個月內所得工
    資總額除以六計算之工資，並無依據。
七、又勞工在同一雇主繼續工作滿一定期間者，每年應依下列規定給予特別休假：一
    年以上三年未滿者七日；且特別休假之工資應由雇主照給；又特別休假因年度終
    結或終止契約而未休者，其應休未休之日數，雇主應發給工資，為勞動基準法第
    三十八條第一款、第三十九條前段及同法施行細則第二十四條第三款所明定。原
    告二人於八十八年四月六日起至八十九年九月一日止任被告設於高雄市太平洋Ｓ
    ＯＧＯ百貨公司之寢具專櫃任展示銷售員乙職，均已逾一年之事實，為兩造所不
    爭執，則依前開之規定，原告自得請求被告給付特別休假應休未休之工資。從而
    ，原告請求被告給付特別休假工資，於不超過四千六百二十元（以每月固定薪資
    一萬九千八百元之每日平均所得為六百六十元乘以七日計算）之範圍內，應屬有
    據。
八、綜上所述，原告主張兩造間僱傭關係存在，並依該僱傭關係，請求被告自八十九
    年九月十日起至同意原告繼續執行業務之日止按月給付原告工資一萬九千八百元
    及如附表所示利息起算日起至清償日止按年息百分之五計算之利息，暨請求被告
    各給付七日特別休假工資四千六百二十元及自起訴狀繕本送達翌日即八十九年十
    一月九日起至清償日止按年息百分之五計算之利息，均無不合，應予准許。至其
    超過部分之請求於法無據，不應准許。
九、假執行之宣告：
    原告陳明願供擔保，聲請宣告假執行，核無不合，爰酌定相當擔保金額准許之。
十、結論：原告之訴為有理由，依民事訴訟法第第七十九條但書、第八十五條第一項
    前段，第三百九十條第二項，判決如主文。
中      華      民      國    九十      年      十      月    二十五    日
                                臺灣臺南地方法院民事第三庭
~B法      官  謝靜慧
右為正本係照原本作成
如對本判決上訴，須於判決送達後廿日內向本院提出上訴狀
中      華      民      國    九十      年      十      月    二十六    日
~B法院書記官  白貴珠
附表：
          工資起訖日                工資（新台幣）        利息起算日
八十九年九月十日起至同年十月九日止：一萬九千八百元      八十九年十月十日起
八十九年十月十日起至同年十一月九日止：一萬九千八百元  八十九年十一月十日起
八十九年十一月十日起至同年十二月九日止：一萬九千八百元  八十九年十二月十日
                                                        起
八十九年十二月十日起至九十年一月九日止：一萬九千八百元  九十年一月十日起
九十年一月十日起至同年二月九日止：一萬九千八百元        九十年二月十日起
九十年二月十日起至同年三月九日止：一萬九千八百元        九十年三月十日起
九十年三月十日起至同年四月九日止：一萬九千八百元        九十年四月十日起
九十年四月十日起至同年五月九日止：一萬九千八百元        九十年五月十日起
九十年五月十日起至同年六月九日止：一萬九千八百元        九十年六月十日起
九十年六月十日起至同年七月九日止：一萬九千八百元        九十年七月十日起
九用年七月十日起至同年八月九日止：一萬九千八百元        九十年八月十日起
九十年八月十日起至同年九月九日止：一萬九千八百元        九十年九月十日起
九十年九月十日起至同年十月九日止：一萬九千八百元        九十年十月十日起


司法院資訊處製作；財團法人民間司法改革基金會備份。
